【裁判字號】    97,上訴,919
【裁判日期】    970926
【裁判案由】    強盜等
【裁判全文】
臺灣高等法院刑事判決                 97年度上訴字第919號
上  訴  人  臺灣板橋地方法院檢察署檢察官
被      告  戊○○
選任辯護人  扶助律師黃俊六
上  訴  人
即  被  告  辛○○
選任辯護人  許博森律師
上  訴  人
即  被  告  丑○○
被      告  丁○
上二人共同
指定辯護人  吳鴻奎律師
被      告  辰○○
            甲○○
指定辯護人  吳鴻奎律師
被      告  庚○○
上  訴  人
即  被  告  乙○○
上列上訴人因被告等強盜等案件，不服臺灣板橋地方法院96年度
訴字第2382號，中華民國96年12月25日第一審判決（起訴案號：
臺灣板橋地方法院檢察署96年度偵字第11858號及以96年度偵字
第23582號移送本院併辦），提起上訴，本院判決如下：
    主  文
原判決關於戊○○、丑○○、辰○○被訴涉犯組織犯罪防制條例
部分，丑○○被訴涉犯強盜罪、恐嚇取財未遂、恐嚇危害安全罪
（原審判決有罪部分）、殺人未遂、持有具殺傷力槍枝、子彈罪
、強制未遂、恐嚇危害安全罪部分（原審判決無罪部分），均撤
銷。
戊○○、丑○○、辰○○上開被訴部分均公訴不受理。
其餘上訴駁回。
    事  實
一、辛○○前於民國85年間，因殺人未遂案件，經本院以86年度
    上訴字第4304號判處有期徒刑5年2月確定，於90年4月9日縮
    短刑期假釋出監，於93年5月31日假釋期滿未經撤銷，以已
    執行論，猶不知悔改。緣巳○○（原名蘇金龍）前向丁○借
    款新台幣（下同）12萬元，還款期限屆至後仍未償還，嗣因
    巳○○向丁○表示所借款項為其合夥人子○○所使用，加上
    子○○前向丁○所借用發票人陳俊雄、票面金額30萬元之支
    票退票，丁○（原審判刑確定）乃於95年9月21日晚間聯絡
    丑○○，再由丑○○（已死亡）聯絡戊○○（已死亡）、辛○○分別派人共同前往子○○所經營位於臺北縣新莊市○○○街60號「東月藥房」，要求子○○處理上開債款事宜。嗣
    戊○○通知辰○○（已死亡）、甲○○（原審判刑確定）前
    往該藥房，辛○○則通知真實姓名年籍不詳綽號「佳佑」、
    「吳宗賢」之成年男子到場後，辰○○、甲○○、「佳佑」
    、「吳宗賢」與在場之丑○○、丁○等人，共同基於以強暴
    、脅迫使人行無義務之事的犯意聯絡，於95年9月21日晚間8
    、9時許，在上址「東月藥房」要求子○○清償上開借款債
    務，因子○○表示該借款係巳○○向丁○所借貸而拒絕償還
    ，丁○竟向子○○脅迫稱：你的合夥人蘇金龍積欠11萬元，
    若不交出蘇金龍，則要搬貨抵償等語；丑○○亦向子○○脅
    迫稱：如果不給錢，就把貨搬到市場去賣等語，使子○○心
    生畏懼。嗣丁○、丑○○未經子○○之同意，即指揮在場之
    辰○○、甲○○、「佳佑」、「吳宗賢」等人，共同動手強
    搬藥房內酸痛藥布、威爾剛、減肥藥、雷射印表機、茶葉、
    行動電話、抽屜零錢、玉貔貅等物至渠等停放於藥房外面之
    車輛上，用以抵償債務，而以此脅迫、強暴之方法，使子○○行無義務之事。
二、丑○○、乙○○二人均明知壬○○無授權他人向綽號「徐董
    」之人購買土地，丑○○、乙○○竟持不詳姓名之人所偽造
    之不實土地購買意願書，於96年2月12日上午10時45分許，
    至臺北市○○區○○路258巷53號6樓之壬○○辦公室，欲要
    求壬○○履行上開土地買賣契約，惟因壬○○當時人未在辦
    公室內，丑○○、乙○○二人竟共同意圖為自己不法所有之
    犯意聯絡，由乙○○在旁助勢，丑○○則當場以電話向壬○○恫稱：你（指壬○○）若不履行契約，必須支付三個紅包
    （一個要36,000元，總計108,000元）的違約金，若不給付
    ，要砸公司等語，壬○○聽聞後因此心生畏懼，但其自認無
    支付違約金之義務而當場拒絕丑○○之要求，嗣丑○○於結
    束通話後，在上址辦公室內，再以當場撥倒壬○○所使用辦
    公桌上電腦設備（所涉毀損部分未據告訴）之方式為恫嚇，
    壬○○事後獲悉亦心生畏懼，惟仍未依渠等要求付款，致未
    得逞。
三、庚○○（原審判刑確定）、乙○○前受坐落臺北市○○路○
    段260號土地之地主委託處理地上建物住戶之搬遷事宜，其
    二人多次要求住戶寅○○自臺北市○○路○段260號1樓房屋
    搬遷未果，詎庚○○、乙○○明知無強制寅○○搬遷之權利
    ，其二人為迫使寅○○搬遷，竟共同基於以脅迫使人行無義
    務之事的犯意聯絡，經渠等討論公告之內容後，由乙○○以
    電腦打字製作內容為「貴住戶長期佔用私人土地，經多次協
    調無法達成共識，地主決定予以強制收回，請於三日內將屋
    內清空，否則依廢棄物處理。」之公告，其2人於96年3月28
    日將該公告張貼在上址寅○○之住處，而以此方式脅迫寅○○搬遷，嗣寅○○看見上開公告後因而心生畏懼，但其認上
    揭房屋屬有權占有並未予搬離，致庚○○、乙○○未得逞。
四、案經內政部警政署刑事警察局移送臺灣板橋地方法院檢察署
    檢察官偵查起訴。
    理  由
甲、被告辛○○、乙○○上訴部分
一、被告辛○○對被害人子○○強制犯行部分：
  (一)訊據上訴人即被告辛○○矢口否認此部分犯行，辯稱其未到
    案發現場，只是案發前10天通電話，開玩笑而已。同案被告
    戊○○、丑○○、丁○、辰○○、甲○○於原審亦均矢口否
    認，被告戊○○於原審辯稱：伊當時並沒有去東月藥房，也
    沒有參與該次犯行云云；被告丑○○於原審辯稱：因丁○與
    子○○之間有金錢糾紛，伊只是陪丁○去東月藥局，並沒有
    搬藥局的東西，伊也沒有說如不還錢要搬貨抵債的話云云；
    被告丁○於原審辯稱：我們去現場時，就有錢莊的人在搬東
    西，當時子○○與其太太商量，確認有欠伊這筆錢，所以子
    ○○的太太事後才會還這筆錢，且子○○之前也有說如果所
    借的票跳票的話，要讓我們搬藥房內東西云云；被告辰○○
    於原審辯稱：是丑○○打電話叫伊過去東月藥房，伊過去後
    就與丑○○在旁邊一起吃豆花，並沒有進去藥房內云云；被
    告甲○○於原審辯稱：當時藥房裡面有人說要搬東西，伊當
    時在藥房有搬衛生紙，後來有人說不要搬了，伊就放回去了
    云云。
  (二)惟查：被告戊○○、丑○○、丁○、辛○○、辰○○、甲○○有上揭如事實欄一所示共同以脅迫、強暴使被害人子○○
    行無義務之事等事實，業據證人即被害人子○○於偵查中證
    稱：當時被告他們十幾個人來，有帶木棒，他們要伊交出蘇
    金龍（更名巳○○），不然就要伊負責巳○○的債務，但伊
    說巳○○不是伊什麼人，怎麼把他交出來，他們就說誰叫你
    跟蘇金龍比較倒楣，當時店裡只有伊與彭國興二人，伊會害
    怕，連去上廁所小弟都跟著，他們強搬走一些酸痛藥藥布、
    威爾剛、減肥藥、雷射列表機、茶葉等物，他們都沒有經過
    伊同意就叫小弟拿到車上去，丁○是拿走印表機、茶葉，且
    抽屜零錢、櫃檯上手機也被拿走，丑○○是在一旁說如果不
    給錢，我們就搬貨抵債；伊都是看到丁○在搬東西，他們帶
    來的人就在那進進出出，伊有跟他們說你們搬東西不合理，
    又不是伊欠你們錢，但他們說就算你倒楣，如果不能交出蘇
    金龍，就是要搬你的貨等語〔按：證人子○○於偵查中向檢
    察官所為之陳述，經具結在案，復無證據證明有顯不可信之
    情況，依據刑事訴訟法第159條之1第2項規定，證人子○○
    偵查中陳述，自有證據能力；至證人子○○警詢陳述，係被
    告以外之人於審判外之陳述，復不符合傳聞法則之例外規定
    ，不得作為證據〕。復於原審法院審理中證稱：當天晚上有
    兩組人來找伊，一組人是錢莊的，只有兩個人，另一組就是
    剛才在庭的被告，有丁○、丑○○，本來只有他們兩個人來
    ，後來晚上九點後，他們又叫了十幾個人來；第一組錢莊的
    人是因伊與他們有借貸關係，伊跟丁○他們沒有借貸關係，
    事後伊瞭解才知道伊合夥人跟他們有借貸關係；當時錢莊的
    人跟伊談什麼時候可以還他們錢，而丁○他們來說要找巳○○，一直說蘇在伊這邊出入，要伊把巳○○交出來，說蘇的
    帳要伊付，我有打電話聯絡巳○○，蘇說8點會來，但到9點
    45分才到，在9點10幾分時，丁○帶來的人十幾個人就到店
    裡來，直到他們走了之後，伊才發現店內的東西被搬走；當
    天從晚上8點到發現店內的東西被搬走期間，丑○○都有在
    場，伊沒有看到丑○○搬東西，丑○○是在場吆喝；後來在
    丁○要求巳○○要出現的最後時間到了之後，巳○○沒有來
    ，丁○就說要搬貨抵債，就有十幾個人進進出出伊的店搬貨
    ，後來巳○○有到東月藥房，是在大部分人都走後，蘇有帶
    一個叫華哥的一起來，華哥幫他保證，作保人，伊不清楚他
    們談的內容，因為有客人來，他們好像有講好還錢的時間；
    當時他們一下子來那麼多人，伊當然會害怕，當時丑○○有
    說要把東西搬走，拿到菜市場去賣，這句話讓伊害怕東西真
    的會被他們拿走；當天搬貨是誰下的指令，伊沒聽到，但伊
    想他們應該是在電話中講好的；伊有口頭上表示不要搬貨，
    搬貨沒意思，應該去找巳○○；貨後來被搬到外面他們的車
    上；當天另一組錢莊的人有在藥局搬東西，但隔天就還給伊
    ，而且他們在的目的，是如果他們在的話，丁○他們就不會
    那麼囂張，錢莊他們拿的東西是經過伊同意的等語。又證人
    巳○○於警詢亦證稱：子○○當時並沒有同意被告他們搬取
    店內財物，並有試著制止他們，可是小寶（指丁○）、阿昌
    （指丑○○）他們都無動於衷，他們的小弟並把子○○推到
    旁邊等語〔按：證人巳○○警詢中證述關於證人子○○案發
    時是否同意被告丁○等人搬取貨品一節，與其審判中證述情
    節明顯不符，然徵之證人巳○○警詢陳述內容與證人子○○
    證述情節相符，且符合一搬社會常情，足認證人巳○○警詢
    證述顯具有較可信之特別情況，復為證明本案犯罪事實所必
    要者，依刑事訴訟法第159條之2規定，自得為證據〕；復於
    原審法院審理中證稱：丁○當時有說要搬貨抵債，丁○並在
    場指揮搬貨，伊有看到丁○拿些小東西交給一些小弟叫他們
    帶走等語。另被告丁○於原審法院審理中亦供證：子○○一
    開始不承認有這筆借款時，伊有說不還錢就要搬東西，子○○當時沉默，並沒有講話，後來有商討叫伊不要搬等語（見
    原審法院96年10月30日審判筆錄第34頁、第35頁），核與證
    人子○○上開證述部分之情節相符。綜上，堪認被告丁○當
    時確有向證人子○○脅迫稱：你的合夥人蘇金龍積欠11萬元
    ，若不交出蘇金龍，則要搬貨抵償等語，被告丑○○亦有向
    證人子○○脅迫稱：如果不給錢就搬貨抵債等語，嗣被告丁○、丑○○未經子○○之同意，即指揮在場之辰○○、甲○○、「佳佑」、「吳宗賢」等人，共同動手強搬藥房內酸痛
    藥布、威爾剛、減肥藥、雷射印表機、茶葉、行動電話、抽
    屜零錢、玉貔貅等物至其等停放藥房外面之車輛上。至證人
    巳○○於原審法院審理中固證稱：丁○等人搬貨有經子○○
    同意，子○○當時並沒有阻止他們搬貨云云，惟與證人巳○○警詢證述及證人子○○上開證述之情節明顯不符，況證人
    子○○案發當時若有同意被告丁○等人搬貨抵債，衡情證人
    子○○與被告丁○之間，就丁○搬走何種物品、扣抵多少數
    額之債務等項，應會當場即為清楚之約定，焉有任由他人隨
    意搬取貨品之情形，詎證人巳○○於原審法院審理中卻證稱
    丁○等人與子○○之間當時就搬走什麼貨或抵多少債務，都
    沒有講到等語，亦徵證人子○○證述其當時並沒有同意被告
    丁○等人搬貨等情，應為可採，證人巳○○於原審法院審理
    中證稱：丁○等人搬貨有經子○○同意，子○○當時並沒有
    阻止一節，應係迴護被告之詞，自難據為被告丁○等人有利
    之認定。
  (三)查證人巳○○前向被告丁○借款12萬元，還款期限屆至後，
    巳○○仍未清償，因巳○○曾向被告丁○表示所借款項為其
    合夥人子○○所使用，加上子○○前向丁○借用發票人陳俊
    雄、票面金額30萬元之支票退票，被告丁○乃於95年9月21
    日晚間聯絡被告丑○○，再由被告丑○○分別聯絡被告戊○○、辛○○分別派人前往「東月藥房」，要求子○○支付該
    筆借款等節，業據證人巳○○、被告丁○於原審法院審理中
    分別供證在卷，且證人子○○於原審法院審理中亦證稱丁○
    他們當時要伊把巳○○交出來，並說他的帳要伊付，而巳○○所借的這筆錢後來是伊太太幫他還清的，丁○當天搬貨之
    前也有向伊提到陳俊雄的票退票的事情等語，且徵之案發前
    之95年9月11日上午5時46分許，被告丑○○、丁○以丑○○
    使用之0000000000號行動電話，與使用0000000000號行動電
    話之辛○○聯絡時，在旁之被告丁○向辛○○表示東月藥房
    負責人跳其30萬元的票等情，有該通訊監察譯文一份在卷可
    稽，足徵證人巳○○、被告丁○此部分供證情節應可採信，
    堪認被告丁○係因證人巳○○曾向其表示所借款項為合夥人
    子○○所使用，加上子○○前向丁○借用發票人陳俊雄、票
    面金額30萬元之支票退票，被告丁○乃聯絡被告丑○○等人
    一同前去「東月藥房」要求子○○給付該借款。雖證人子○○於偵查及原審法院審理中均證述巳○○積欠丁○借款債務
    與伊無關，伊有說該筆借款要找巳○○要等語，但被告丁○
    等人於案發時以為上開借款項為巳○○之合夥人子○○所使
    用，加上子○○前借用之支票退票，致被告丁○等人主觀上
    誤認證人子○○有擔負巳○○所借款項之義務，而要求子○○清償上開債務，尚難認被告丁○等人有不法所有之意圖。
    再徵之證人子○○於原審法院審理中證稱被告他們當時除了
    說要把東西搬走，讓伊感到害怕外，並沒有說其他什麼讓伊
    害怕的話，當時伊可以開店做生意，也可以打電話等語，是
    證人子○○當時既可以開店做生意，並可以打電話對外聯絡
    ，且當時亦有朋友彭國興一同在場，客觀上尚難認證人子○○當時已達意思自由喪失之程度，則被告丁○等人當時縱使
    有對子○○施以強暴或脅迫，然此等強制行為，尚未至使被
    害人子○○達不能抗拒之程度。故被告丁○等人未經子○○
    之同意而施以上開強暴、脅迫方法自「東月藥房」搬貨之行
    為，應構成強制罪，尚不能以強盜罪論擬。
  (四)次按以自己犯罪之意思而參與，其所參與者雖非犯罪構成要
    件之行為，仍無解於共同正犯之罪責。又共同正犯之意思聯
    絡，原不以數人間直接發生者為限，即有間接之聯絡者，亦
    包括在內。如甲分別邀約乙、丙犯罪，雖乙、丙間彼此並無
    直接之聯絡，亦無礙於其為共同正犯之成立（最高法院66年
    台上字第2527號、77年台上字第2135號判例意旨參照）。查
    本件案發前之95年9月11日上午5時46分許，被告丑○○、丁○以丑○○使用之0000000000號行動電話，與使用00000000
    00號行動電話之辛○○聯絡時，丁○向辛○○表示東月藥房
    負責人跳其30萬元的票，其想將整家藥房拿起來，辛○○則
    向丑○○等人表示要搬一些貴重的肝藥、靈芝王、洛德等藥
    回來，丑○○又向辛○○表示要不要威爾剛，辛○○表示可
    以搬一些給我；被告丑○○又於95年9月21日下午6時57分許
    、7時7分許，以上開行動電話向辛○○聯絡是否有BB槍；復
    於95年9月21日晚間7、8時許，被告丑○○以上開行動電話
    ，先後與使用0000000000號行動電話之綽號「宗佑」的成年
    男子、使用0000000000號行動電話之戊○○及辛○○聯絡，
    丑○○要求「宗佑」、戊○○、辛○○派人前來「東月藥房
    」幫忙搬東西，且被告戊○○於當日晚間8時25分許與被告
    丑○○電話聯絡時，丑○○告知「東西都搬走了，現在換我
    開西藥房」等語，此有通訊監察譯文一份附卷可稽（見96年
    度偵字第11858號偵查卷第58頁至第62頁）。又據被告丁○
    於警詢時供承伊與丑○○共同前往東月藥房途中，在車上有
    聽到丑○○打電話叫辛○○、戊○○等人，調人到東月藥房
    支援搬藥品等語；被告丑○○於警詢供承伊曾向辛○○借道
    具槍要嚇子○○，但並沒有借到，伊與丁○共同前往東月藥
    房途中，也有打電話叫辛○○、戊○○等人，調人到東月藥
    房搬藥品，戊○○、辛○○亦同意派人支援，後來戊○○叫
    辰○○、甲○○及不認識的人約5、6人，辛○○原本叫嘉佑
    及宗明來，但最後只有嘉佑一個人來等語；被告戊○○於警
    詢供承是丑○○打電話叫伊派辰○○、甲○○過去，因為對
    方欠錢，要用藥品抵債，所以伊叫辰○○、甲○○過去等語
    ；被告辛○○於警詢供承案發前伊於電話中有建議丑○○、
    丁○他們搬取較貴重藥品，丑○○也有打電話向伊商借道具
    槍，預備至東月藥房恐嚇子○○，丑○○也有叫伊幫忙找一
    些人過去東月藥房搬藥品，伊記得是叫嘉佑、吳忠賢叫壹些
    朋友過去東月藥房，後來吳忠賢有拿一些藥房的東西過來，
    伊只拿保險套、漱口水，其他物品去的人拿取分掉了等語；
    被告辰○○於警詢供承當天是丑○○打電話叫伊去東月藥房
    搬東西，伊當時是聽從丑○○的指揮般店內貨物，伊有將沐
    浴用品放在丑○○的車上等語；被告甲○○於警詢時供承當
    天是辰○○找伊一起過去的，伊只是搬一些藥品、衛生紙、
    尿布至車上等語。綜上，足徵本件案發前被告丁○、丑○○
    即分別與被告辛○○、戊○○就強制搬取證人子○○所經營
    東月藥房物品一事相互謀議後，被告戊○○聯絡辰○○、甲○○到場，而被告辛○○則聯絡「嘉佑」、「吳宗賢」到場
    ，嗣被告丁○、丑○○未經子○○同意，即指揮在場之被告
    辰○○、甲○○、「佳佑」、「吳宗賢」等人，共同動手強
    搬藥房內物品至藥房外面之車上，是被告戊○○、辛○○案
    發當時固未在「東月藥房」現場實施搬貨之行為，但其二人
    分別與被告丁○、丑○○既謀議在先，並分別聯絡其他人到
    場支援搬貨，依照前述說明，被告戊○○、辛○○二人就被
    告丁○、丑○○、辰○○、甲○○、「嘉佑」、「吳宗賢」
    等人在現場以脅迫、強暴使子○○行無義務之事的行為，仍
    應負共同正犯之罪責。被告丁○於本院審理時結證稱與辛○○通電話說要到上開藥房搬東西只是玩笑話，惟稽之前開說
    明，顯與事實不符，尚難為被告辛○○有利之證明。被告辛○○上開所辯，顯係畏罪卸責之詞，不足採信。被告辛○○
    強制犯行，堪以認定。
二、被告乙○○對被害人壬○○所犯恐嚇取財未遂犯行部分：
  (一)被告丑○○對於事實欄二之時地，於電話中恐嚇被害人壬○○稱若不履行契約，須支付三個紅包，若不給付，將要砸公
    司，並當場將被害人辦公室桌上電腦設備撥倒之事實，於原
    審法院審理中供承不諱，核與證人即被害人壬○○於警詢證
    述之情節相符，並經證人即案發當時在場之賀苙有限公司人
    員黃事妮於警詢及證人即壬○○之合夥人丙○○於警詢、偵
    查中證述屬實〔按：被告丑○○、乙○○及辯護人於原審法
    院審理中就上開證人壬○○、黃事妮、丙○○警詢、偵查供
    述之證據能力，均陳明「沒意見」等語，且迄於言詞辯論終
    結前，就證據能力部分均未聲明異議，而原審法院審酌上開
    證人警詢、偵查陳述作成時之情況，核無違法取證及證明力
    明顯過低之瑕疵，亦認以之作為證據為適當，且證人丙○○
    於偵查中向檢察官所為之陳述，復經具結在案，並無顯不可
    信之情況，故依刑事訴訟法第159條之5規定，上開證人警詢
    、偵查之陳述，自得為證據〕，且有授權委託承諾書影本、
    被告丑○○案發當時使用壬○○辦公室電話0000000000號與
    被害人壬○○使用之0000000000號行動電話通話監聽譯文各
    一份、壬○○辦公室電腦設備撥倒現場照片五幀及案發現場
    大樓電梯監視器翻拍照片十幀在卷可稽，足徵被告丑○○上
    開自白，核與事實相符，堪以採信。
  (二)訊據上訴人即被告乙○○固坦承於事實欄二之時地，與共同
    被告丑○○一同前往壬○○上開辦公室欲要求壬○○給付三
    個紅包之事實，惟矢口否認有被訴恐嚇取財未遂之犯行，辯
    稱：當時是丑○○與壬○○在電話中對罵，伊並未與壬○○
    講電話，亦不清楚丑○○於電話中有無說要砸公司，伊也沒
    有恐嚇壬○○云云。經查：上開被告乙○○與共同被告丑○○一同前往壬○○辦公室，由丑○○於電話中恐嚇壬○○要
    求給付三個紅包，否則要砸公司後，即當場將桌上電腦設備
    撥倒之事實，業據共同被告丑○○於原審法院審理中坦承在
    卷，並經證人壬○○、黃事妮、丙○○證述屬實，且有上開
    授權委託承諾書、通話監聽譯文、現場照片及電梯監視器翻
    拍照片等件在卷可稽，業如前述。被告乙○○固否認有共同
    恐嚇取財之犯行，並以前詞置辯，惟被告乙○○於警詢時供
    述因當初雙方約好時間地點要簽約，可是壬○○公司並無人
    到場，而我們這一方已經預先支付律師等費用，所以才會要
    求壬○○他們支付三個紅包等語，顯見被告乙○○於前往壬○○辦公室前，即已知悉其與丑○○共同前去上開辦公室之
    目的是要求壬○○給付三個紅包，嗣共同被告丑○○當場於
    電話中出言恐嚇要求壬○○支付三個紅包，若不給付，將要
    砸公司後，並將桌上電腦設備撥倒時，被告乙○○始終在共
    同被告丑○○之身旁助勢，其未有阻止丑○○之任何動作，
    足認被告乙○○與共同被告丑○○二人之間，就丑○○於電
    話中出言恐嚇壬○○給付三個紅包及將桌上電腦設備撥倒之
    行為，顯有恐嚇取財之犯意聯絡，被告乙○○亦係本件恐嚇
    取財未遂之共同正犯，被告乙○○辯稱其未恐嚇壬○○云云
    ，不足採信。綜上，被告乙○○上開恐嚇取財未遂之犯行，
    堪以認定，應依法論科。
三、被告乙○○對被害人傳台成所犯強制未遂犯行部分：
  (一)訊據上訴人即被告乙○○固坦承有於上開事實欄三之時間，
    在被害人寅○○之住處張貼內容關於要求寅○○於三日內將
    屋內清空，否則依廢棄物處理的公告之事實，惟矢口否認有
    被訴強制未遂犯行，辯稱：其並沒有恐嚇寅○○搬遷之意思
    云云。惟查：被告乙○○、胡盛鑫於上揭時間將上開公告張
    貼在被害人寅○○上址住處之事實，業據被告乙○○、庚○○二人於警詢、偵查及原審法院審理中供承在卷，核與證人
    即被害人寅○○於警詢證述之情節相符〔按：證人寅○○患
    有精神分裂症，如對其進行詰問，會引發其病情加重，可能
    有自傷或傷人之虞，故現不宜出庭接受法院交互詰問等情，
    此有國軍北投醫院之診斷證明書、該院96年11月19日醫修字
    第0960002459號函及病歷摘要各一份在原審卷可稽，顯見證
    人寅○○於審理中有身心障礙致無法陳述之情形甚明，而證
    人寅○○警詢陳述顯具有可信之特別情況，且為本案犯罪事
    實存否所必要，是證人寅○○警詢陳述，自有證據能力〕。
  (二)又觀諸被告乙○○、庚○○所張貼之公告內容為「貴住戶長
    期佔用私人土地，經多次協調無法達成共識，地主決定予以
    強制收回，請於三日內將屋內清空，否則依廢棄物處理。中
    華民國96年3月28日」等語，此有上開公告一紙在卷可稽，
    足知被告乙○○、胡盛鑫以上開公告通知寅○○，要求其於
    上開日期起三日內將其臺北市○○路○段260號房屋內物品全
    部清空，如未於上開期限內清空者，被告乙○○、胡盛鑫則
    將以處理廢棄物之方式，將屋內物品予以丟棄，又證人寅○○看見上開公告後，確因此心生畏懼而向臺北市政府警察局
    後港派出所提出告訴，業據證人寅○○於警詢指訴在卷，是
    其對於自身之財產深感不安，顯而易見，故被告乙○○、胡
    盛鑫二人張貼上開公告之行為，顯係以危害脅迫證人寅○○
    甚明。再依據證人寅○○警詢證稱：伊有上開房屋之所有權
    ，法院也判決伊勝訴，被告他們竟強行要伊搬走，真是太可
    惡了等語。而被告乙○○、胡盛鑫二人迄未提出渠等有何權
    利得以強制證人寅○○搬遷之證明，足徵被告乙○○、庚○○張貼上開公告之行為，顯係以脅迫方法，欲使人行無義務
    之事甚明，惟因證人寅○○並未搬離而未得逞。是被告乙○○上開所辯，洵非足採，被告乙○○上揭強制未遂犯行，堪
    以認定，應依法論科。
四、論罪科刑部分：
    核被告辛○○如事實欄一之行為，係犯刑法第304條第1項之
    強制罪。又被告乙○○如事實欄二之行為，係犯刑法第346
    條第3項、第1項之恐嚇取財未遂罪。被告乙○○如事實欄三
    之行為，係犯刑法第304條第2項、第1項之強制未遂罪。至
    本件起訴之犯罪事實欄三固記載「偽造不實之土地購買意願
    書」等語，惟所犯法條欄就此部分並未記載所犯之法條或罪
    名，堪認此部分起訴犯罪事實應係誤載。又公訴意旨認被告
    辛○○如事實欄一之行為係犯刑法第330條第1項之結夥三人
    加重強盜罪嫌及同法第305條之恐嚇危害安全罪嫌，尚有未
    洽，惟上開起訴之基本事實同一，爰依法變更起訴法條。被
    告辛○○與同案被告丑○○、丁○、戊○○、辰○○、甲○○及綽號「佳佑」、「吳宗賢」等成年男子間，就事實欄一
    之強制犯行部分，互有犯意聯絡、行為分擔，皆為共同正犯
    。被告乙○○與同案被告丑○○就事實欄二之恐嚇取財未遂
    犯行，及被告乙○○與同案被告庚○○就事實欄三之強制未
    遂犯行，亦互有犯意聯絡、行為分擔，均為共同正犯。被告
    辛○○前有如事實欄所載之犯罪執行完畢紀錄，有本院被告
    前案紀錄表一份在卷可稽，其於受有期徒刑執行完畢五年內
    ，故意再犯本件有期徒刑以上之罪，為累犯，應依法加重其
    刑。另被告乙○○如事實欄二之恐嚇取財犯行，已著手於恐
    嚇取財犯罪行為之實行而不遂，及被告乙○○如事實欄三之
    強制犯行，亦已著手於強制行為之實行而不遂，均為未遂犯
    ，各應依刑法第25條第2項規定減輕其刑。被告乙○○所犯
    恐嚇取財未遂罪、強制未遂罪間，犯意各別，行為不同，應
    分論併罰。
五、原審同此事實認定，依刑法第28條、第304條第1項、第2項
    、第305條、第346條第3項、第1項、第25條第2項、第47條
    第1項、第41條第1項前段、第51條第5款，刑法施行法第1條
    之1第1項、第2項前段，中華民國96年罪犯減刑條例第2條第
    1項第3款、第7條、第9條、第10條第1項之規定，審酌被告
    辛○○、乙○○犯罪後否認犯行之態度暨被告辛○○為累犯
    ，彼等犯罪之一切情狀，量處被告辛○○有期徒刑陸月，被
    告乙○○事實二部分之犯行量處有期徒刑陸月，事實三部分
    之犯行量處有期徒刑肆月，並均諭知易科罰金之折算標準以
    新臺幣一千元折算壹日。並以中華民國96年罪犯減刑條例於
    96年7月16日起施行，本件被告辛○○、乙○○之犯罪時間
    均係96年4月24日前，渠等上開犯罪均符合同條例第2條第1
    項第3款之情形，各應依法減其宣告刑二分之一，並就被告
    辛○○、乙○○部分減得之刑，均諭知易科罰金之折算標準
    ，且就被告乙○○部分定其應執行之刑。其認事用法，核無
    違誤。被告辛○○、乙○○上訴，否認此部分犯罪，指摘原
    判決此部分不當，核無理由，均應駁回。
乙、檢察官對被告丁○、辛○○、甲○○、庚○○、乙○○提起
    上訴部分：
一、被告丁○、辛○○、甲○○、庚○○、乙○○等人被訴參與
    犯罪組織罪嫌部分：
  (一)公訴意旨另以：被告丁○、辛○○、甲○○、庚○○、乙○○等人與已死亡戊○○、丑○○、辰○○明知天道盟係以三
    人以上，有內部管理結構，以其成員從事犯罪活動，具有集
    團性、常習性及脅迫性或暴力性之犯罪組織，竟基於參與天
    道盟之犯意聯絡，以千設工程開發有限公司之名義，由戊○○擔任該分會會長、丑○○擔任副會長，其餘六人為會員，
    於95年10月1日在臺北縣三重市○○街246號，成立天道盟同
    心會三重分會，以此方式參與天道盟之犯罪組織，從事暴力
    討債、恐嚇取財等犯罪行為。因認被告丁○、辛○○、甲○○、庚○○、乙○○等人均涉有違反組織犯罪防制條例第3
    條第1項後段之罪嫌等語。
  (二)訊據被告丁○、辛○○、甲○○、庚○○、乙○○均堅決否
    認有何參與犯罪組織之犯行，均辯稱未參與任何犯罪組織等
    語。公訴人認被告戊○○等人涉犯上揭罪嫌，無非係以被告
    戊○○等人之供述、監聽譯文、現場蒐證照片、光碟及基隆
    同心企業組織規章等件，為其主要之論據。惟查：
    1.本件扣案之基隆同心企業組織規章，查其內容係關於該企
      業如何考核該企業之新進人員而制定之「公司成員考核公
      約」，有該規章一份在卷足佐，故該組織規章尚非犯罪組
      織內部文書，亦不足以證明被告戊○○等人係犯罪組織。
      又組織犯罪防制條例第2條所謂「內部管理結構」，則係
      指組織內部有主持人或首領與幫眾層級之分，有階級領導
      ，下屬須服從主持人或首領之命令行事，違抗者依內部規
      範懲處之意。本件檢察官並未舉證證明被告戊○○等人內
      部間有如何之管理結構及內部分工，自不能以擬制推測之
      方式認為被告等人係犯罪組織。另犯罪組織需具有犯罪之
      常習性，即該組織係長期、多次以犯罪為該組織之活動目
      的，此與一般集團犯罪僅一次或數次觸犯刑罰法令之情況
      亦有區別。故雖屬多人犯罪，如無證據證明係屬同一組織
      ，且該組織長期以犯罪為目的，則應以所為之犯罪行為處
      罰，而無組織犯罪條例之適用。本件被告等人雖分別犯有
      上開強制罪、恐嚇取財、恐嚇危害安全等罪，且部分犯行
      另有不詳姓名之共犯參與，且被告等人並非本件犯行均有
      參與，被告等人雖有上開犯行，然均為各自獨立之犯罪行
      為，且各有不同之犯罪誘因、動機、及目的，尚無法證明
      其等有長期以此暴力方式為犯罪目的而參與犯罪結合之情
      形，是本件自不得以被告等人之上開犯罪行為，即認定渠
      等有組織犯罪犯行。
    2.綜上所述，公訴人所舉前開證據，均不足認被告等涉有何
      參與組織犯罪防制條例之行為，且同案被告丑○○所為本
      件各次犯行應屬個別犯行，與有無參與組織犯罪無涉，復
      查無其他積極證據足認其確有參與犯罪組織之情事，應認
      不能證明渠等此部分犯罪，揆諸前揭說明意旨，應諭知被
      告丁○、辛○○、甲○○、庚○○、乙○○等人均無罪之
      判決。原審因而為被告等人無罪之判決，核無不合。檢察
      官上訴以同案被告丑○○、辰○○於警詢中之自白為依據
      ，認被告等人確有參與犯罪組織，惟被告等於本院審理時
      均否認參與組織犯罪，被告甲○○供稱千設公司是茶行，
      只是在那裡工作而已。同案被告丑○○於本院調查時陳稱
      警方查獲的三張內規，是其在基隆葬儀社上班公司的內部
      規定，同案被告戊○○於本院調查時供稱蒐證照片是千設
      公司拜拜時的場景等語。同案被告丑○○、辰○○、戊○○分別於本院審理前死亡，其於原審偵審時已否認警詢筆
      錄之真實，該警詢筆錄並無可信之特別情況，自無證據能
      力。檢察官猶執陳詞提起上訴，核無理由，應該駁回。
二、被告庚○○被訴恐嚇取財未遂部分：
  (一)公訴意旨另以：被告庚○○與同案被告丑○○、乙○○明知
    被害人壬○○、丙○○無授權其等向綽號「徐董」購買土地
    ，竟持不實之土地購買意願書，基於意圖為自己不法所有之
    犯意聯絡，由共同被告丑○○於96年2月12日上午10時45分
    許，在臺北市○○區○○路258巷53號6樓壬○○辦公室，因
    壬○○未在辦公室，丑○○以電話向壬○○恐嚇稱：已經代
    理向徐董購買土地，若不履行契約，需支付三個紅包總計
    108,000元的違約金，若不給付，將要去砸公司等語，惟壬○○因認無義務所以拒絕，而未得逞，共同被告丑○○、乙○○竟當場砸毀電腦（毀損部分未據告訴），被害人壬○○
    、丙○○事後得知電腦遭砸毀，均心生畏懼。因認被告庚○○此部分行為，涉犯刑法第346條第3項、第1項之恐嚇取財
    未遂罪嫌等語。
  (二)按共同正犯之成立，須行為人主觀上具有共同加功於實施犯
    罪之意思，亦即各行為人就犯罪之實施具有相互利用其行為
    之合同意思，或於客觀上已參與實施犯罪構成要件之行為。
    如行為人並非以為自己犯罪之意思而參與犯罪，亦無實施犯
    罪構成要件之行為，自不能論以共同正犯（最高法院86年度
    台上字第2058號判決採同一意旨）。訊據被告庚○○堅決否
    認有何恐嚇取財未遂之犯行，辯稱：伊有去過壬○○的辦公
    室，但沒有恐嚇壬○○，而壬○○辦公室電腦被砸毀那次，
    伊並沒有去該辦公室等語。公訴人認被告庚○○涉犯上揭罪
    嫌，無非係以被告庚○○之供述、被害人壬○○、證人黃事
    妮於警詢之指證、證人丙○○於警詢、偵查之證述及監聽譯
    文、辦公室遭毀損照片，為其主要之論據。經查：被告庚○○於警詢、原審法院審理中供稱：伊案發當時（指96年2月
    12日上午10時45分許），並沒有去壬○○辦公室等語；又證
    人即案發當時在上址辦公室之黃事妮於警詢證稱：案發當時
    進入壬○○辦公室的只有二人等語，而共同被告丑○○於原
    審法院準備程序中亦供稱案發當時是伊與乙○○二人去壬○○的辦公室，該次庚○○並沒有去現場等語（見原審法院卷
    一第132頁），且共同被告乙○○於警詢、原審法院審理中
    供承案發當時其有在壬○○辦公室現場等語，復觀諸卷附案
    發現場大樓電梯監視器翻拍照片，亦顯示當時搭乘電梯之男
    子僅有共同被告丑○○、乙○○二人，在電梯內並未看見被
    告庚○○等情，足認被告庚○○供稱其案發當時並未在壬○○辦公室一節，自堪採信。再者，共同被告丑○○於案發當
    時係與被害人壬○○於電話對談時出言恐嚇壬○○，被告庚○○當時既未在場，自難認其就共同被告丑○○於電話中出
    言恐嚇或在場以撥倒電腦物品之方式恐嚇壬○○之行為，有
    何行為之分擔。另觀之卷附被告庚○○與共同被告丑○○間
    之電話監聽譯文所示，亦未發現被告胡聖勳於案發前有與共
    同被告丑○○就於電話中以言詞或在現場砸毀電腦之方式對
    壬○○為恐嚇行為有所謀議，復無其他積極證據證明被告庚○○就共同被告丑○○、乙○○於96年2月2日上午10時45分
    許在壬○○辦公室恐嚇取財未遂犯行，有何犯意聯絡或行為
    分擔可言，被告庚○○自難遽以刑法第346條第2項、第1項
    之恐嚇取財未遂罪相繩。此外，復查無其他積極證據足認被
    告庚○○涉有公訴意旨所載之恐嚇取財未遂行，此部分亦屬
    不能證明被告庚○○犯罪，應為無罪判決之諭知。原審因而
    為被告庚○○無罪之判決，核無不合。檢察官上訴以被告庚○○案發前曾到被害人壬○○之辦公室，而認被告與乙○○
    等人有犯意之聯絡，惟未能舉證以實其說，自難採憑。檢察
    官此部分上訴，核無理由，應該駁回。
三、被告庚○○、乙○○被訴恐嚇危害安全（被害人寅○○）部
    分：
  (一)公訴意旨另以：被告庚○○、乙○○與已死亡之丑○○共同
    基於犯意聯絡，由被告丑○○、庚○○於96年4月10日上午
    10時30分許，在臺北市○○路○段260號1樓，向被害人寅○○恐嚇稱：「近期之內趕快搬家，否則動手打人」、「於96
    年4月15日前搬走，不然就要擺平你全家」等語，致使寅○○心生畏懼，因認被告庚○○及乙○○此部分行為，亦涉犯
    刑法第305條之恐嚇危害安全罪嫌等語。
  (二)訊據被告庚○○、乙○○二人均堅決否認有此部分被訴恐嚇
    危害安全之犯行，均辯稱：渠等並沒有恐嚇寅○○等語。公
    訴人認被告庚○○、乙○○涉犯上揭罪嫌，無非係以被告丑
    ○○、庚○○、乙○○之供述、被害人寅○○於警詢之指述
    ，為其主要之論據。經查：證人即被害人寅○○於警詢時固
    指稱96年4月10日上午鄰居轉告伊說，有人說伊應於同年4月
    15日前要搬走，不然就要擺平我們家，但是伊沒有問鄰居說
    是誰講的，伊也不認識出言恐嚇的人等語，惟此係證人寅○○以聞自他人即不詳姓名之鄰居在審判外之陳述作為內容而
    於警詢為轉述之傳聞證據，本不得採為判決之基礎，況其證
    述內容亦表明沒有問係何人說上開恐嚇之語，且被告丑○○
    、庚○○、乙○○均否認渠等有對寅○○為恐嚇之犯行，本
    件復無其他積極證據足以證明被告庚○○、乙○○有對寅○○為恐嚇之情，自難單憑證人寅○○警詢中證述情節，遽為
    被告庚○○、乙○○不利之認定。是本件尚無法證明被告庚○○、乙○○涉有此部分公訴意旨所載恐嚇危害安全犯行，
    此部分不能證明被告庚○○、乙○○犯罪，被告庚○○、乙○○部分本應為無罪之諭知，惟因檢察官認被告庚○○、乙○○此部分行為與前述張貼公告之犯行部分有想像競合犯之
    裁判上一罪關係，原審因而不另為無罪之諭知，核無不當。
    檢察官上訴以被告二人既有對寅○○犯強制罪，其對寅○○
    為恐嚇行為，當可認定云云，無證據以實其說，自無可採，
    其上訴為無理由，應該駁回。
丙、被告丑○○、戊○○、辰○○公訴不受理部分：
一、公訴意旨略以：
    1.被告丑○○就事實欄一部分與被告辛○○、丁○、甲○○
      等有犯意聯絡、行為分擔，涉犯刑法第330條第1項之加重
      強盜罪嫌（原審變更起訴法條，改依刑法第304條第1項強
      制罪，判處丑○○有期徒刑壹年，減為有期徒刑陸月）。
    2.被告丑○○就事實欄二部分與被告乙○○、庚○○有犯意
      聯絡及行為分擔，涉犯刑法第346條第1項、第3項之恐嚇
      取財未遂罪嫌（原審判處被告丑○○有期徒刑捌月，減為
      有期徒刑肆月）。
    3.被告丑○○基於意圖為自己不法所有之意圖，於96年1月
      下旬某日，在桃園縣龜山鄉樂善村牛角坡11鄰10號之17「
      電測有限公司」，明知伊等對該公司負責人癸○○無金錢
      債權，竟向癸○○恐嚇稱：你債權人陳金來欠我錢，若不
      交出錢來給我，就要小心一點，要砍手砍腳等語，惟因癸○○與其妻卯○○認因無積欠陳金來債務，遂拒絕丑○○
      要求，丑○○始未得逞；卯○○並當場向丑○○表明：「
      我們要是欠陳金來錢，也是陳金來跟我們處理」等語，丑
      ○○接續並向卯○○恐嚇稱：「你不怕子彈嗎？」，且於
      96 年1月31日某時許在前址，拿花盆砸損癸○○所有車號
      Z3- 3339號自小客車引擎蓋（毀損部分未據告訴），均致
      癸○○與其妻卯○○心生畏懼。認被告涉犯刑法第346條
      第1項、第3項之恐嚇取財未遂罪（原審判處被告丑○○有
      期徒刑捌月，減為有期徒刑肆月）。
    4.被告丑○○疑其友人即共同被告辛○○遭不詳人士傷害，
      係被害人己○○唆使所為，為報復辛○○遭己○○傷害乙
      事，竟基於殺人之犯意，夥同5名有犯意聯絡年籍不詳成
      年男子，持具有殺傷力之槍枝一支，於94年10月7日晚間
      10時35分許，在臺北縣三重市○○街43巷115號1樓「玉安
      社事務所」，由被告丑○○持槍對己○○射擊，惟因己○○閃避而未擊中，於己○○逃往仁愛街53巷時，丑○○並
      接續開槍，惟亦未擊中，己○○始倖免於難，事後經己○○報警，為警於同日在前址外查得彈殼二顆、彈頭一顆。
      因認被告丑○○此部分行為涉犯刑法第271條第2項、第1
      項之殺人未遂，槍砲彈藥刀械管制條例第8條第4項之持有
      具殺傷力槍枝、同條例第12條第四項之持有子彈罪嫌。
    5.被告戊○○、丑○○、辰○○與被告丁○、辛○○等人有
      理由欄乙、一所載之涉犯組織犯罪防制條例第3條第1項後
      段之參與犯罪組織罪嫌。
    6.被告丑○○與庚○○、乙○○就事實欄三之犯行，有犯意
      聯絡及行為分擔，涉犯刑法第304條第1項、第2項之強制
      未遂罪嫌（原審判處丑○○無罪）。
    7.被告丑○○與庚○○、乙○○就理由欄乙、三部分，有犯
      意聯絡及行為分擔，被告丑○○涉犯刑法第305條之恐嚇
      危害安全罪嫌（原審判決丑○○無罪）。
二、按被告死亡者，應諭知不受理之判決，刑事訴訟法第303條
    第5款定有明文。經查被告辰○○於本院審理中之97年3月10
    日死亡，此有臺灣板橋地方法院檢察署相驗屍體證明書乙紙
    附於本院卷可按；被告戊○○於本院審理中之97年5月22日
    死亡，此有新光吳火獅紀念醫院出具之乙種診斷證明書乙紙
    附卷可稽；被告丑○○於本院審理中之97年7月2日死亡，此
    有臺灣板橋地方法院檢察署相驗屍體證明書乙紙附卷可考。
    是被告丑○○就上開有罪判決提起上訴，及檢察官就被告丑
    ○○、辰○○、戊○○上開無罪判決提起上訴部分，均應予
    以撤銷，改諭知各該部分被告丑○○、辰○○、戊○○均公
    訴不受理，並不經言詞辯論為之。
丁、原審法院檢察官以96年度偵字第23582號移送本院併辦部分
    ，經核為同一事實，應併予審理，附此敘明。
據上論斷，應依刑事訴訟法第368條、第369條第1項前段、第364
條、第303條第5款、第307條，判決如主文。
本案經檢察官劉文水到庭執行職務。
中    華    民    國    97    年    9     月    26    日
                  刑事第十二庭  審判長法  官   蔡永昌
                                      法  官   蔡新毅
                                      法  官   陳榮和
以上正本證明與原本無異。
檢察官就組織犯罪防制條例、殺人未遂、槍砲彈藥刀械管制條例
部分如不服本判決，應於收受送達後十日內向本院提出上訴書狀
，其未敘述上訴之理由者並得於提起上訴後十日內向本院補提理
由書（均須按他造當事人之人數附繕本）。
                                      書記官   林吟玲
中    華    民    國    97    年    9     月    29    日
附錄：本案論罪科刑法條全文
刑法第304條
以強暴、脅迫使人行無義務之事或妨害人行使權利者，處三年以
下有期徒刑、拘役或三百元以下罰金。
前項之未遂犯罰之。
刑法第305條
以加害生命、身體、自由、名譽、財產之事，恐嚇他人致生危害
於安全者，處二年以下有期徒刑、拘役或三百元以下罰金。
刑法第346條
意圖為自己或第三人不法之所有，以恐嚇使人將本人或第三人之
物交付者，處六月以上五年以下有期徒刑，得併科一千元以下罰
金。
以前項方法得財產上不法之利益，或使第三人得之者，亦同。
前二項之未遂犯罰之。


司法院資訊處製作；財團法人民間司法改革基金會備份。
